【裁判字號】    95,台上,2378
【裁判日期】    950504
【裁判案由】    違反公職人員選舉罷免法
【裁判全文】
最高法院刑事判決            九十五年度台上字第二三七八號
    上  訴  人  甲○○
                        180.
    選任辯護人  羅豐胤律師
    上  訴  人  乙○○
                        樓
    選任辯護人  柯開運律師
    上  訴  人  丙○○
                        路51.
                丁○○
                        1段3.
   上 列一 人
   選任辯護人 蔣志明律師
上列上訴人等因違反公職人員選舉罷免法案件，不服台灣高等法
院台中分院中華民國九十五年一月二十六日第二審判決（九十四
年度選上訴字第一五０一號，起訴案號：台灣彰化地方法院檢察
署九十三年度選偵字第一三、二五、五一號），提起上訴，本院
判決如下：
    主  文
上訴駁回。
    理  由
按刑事訴訟法第三百七十七條規定，上訴於第三審法院，非以判
決違背法令為理由，不得為之。是提起第三審上訴，應以原判決
違背法令為理由，係屬法定要件。如果上訴理由書狀並未依據卷
內訴訟資料，具體指摘原判決不適用何種法則或如何適用不當，
或所指摘原判決違法情事，顯與法律規定得為第三審上訴理由之
違法情形，不相適合時，均應認其上訴為違背法律上之程式，予
以駁回。
本件上訴人甲○○上訴意旨略稱：(一)、乙○○在偵查中已供明：
甲○○並未聯絡伊幫忙買票，而係伊自掏腰包賄選，以便回報所
欠甲○○之人情，伊亦未知會甲○○其事等語，乃原審僅節錄乙
○○其餘不利於甲○○之供詞，遽行認定甲○○參與上揭買票賄
選之決意，顯有認定事實與所採證據不相一致之判決理由矛盾之
違誤。(二)、乙○○在警詢及第一審審理中，均指明扣案之選舉人
名冊，乃係陳坤林所提供，然原判決逕以乙○○在偵查中所言係
甲○○競選總部提供之證詞，而為認定事實之依據，卻未就此前
後不一之陳述，說明何以偵查中所言較為可採之理由，自有判決
理由不備之違失。(三)、乙○○、蔡秀華、張福瑞（已經第一審判
決無罪確定）、丁○○、丙○○一致供稱甲○○並未言及任何買
票有關之事，此係有利於甲○○之證據，原審不予採信，復未於
理由內說明其不採之原因，同有判決不備理由之違法。(四)、證人
鄭寶蘭、洪秋名、陳美秀、胡吳翠鸞、曾心怡、柯王阿因、羅金
釵、杜淑惠之警詢筆錄，未經具結，應無證據能力，原判決竟採
用為認定甲○○犯罪之依據，當與證人具結法則有違。(五)、乙○
○、丁○○、丙○○等人既與甲○○具有共犯關係，自不能以其
等之供述資為補強證據，否則即違背刑事訴訟法第一百五十六條
第二項之立法意旨，原判決竟持相反見解，其法則適用難認無違
。(六)、乙○○持向丙○○調現之迎新科技有限公司簽發，以復華
商銀彰化分行為付款人，發票日民國九十三年十二月二十七日，
面額新台幣（下同）四十五萬元之支票，丙○○收執前曾向鍾瑩
煌徵信，收執後復轉向甲○○調現，甲○○並俟屆期予以提示兌
領，均有各事證在案可憑，足見該支票確係純屬資金調度，無關
賄選，乃原判決不予細察，遽認甲○○係與乙○○等人具有賄選
之犯意聯絡，上揭徵信、提兌作為，不足為甲○○有利之認定，
其取捨證據、認定事實均違背經驗法則云云。惟查：(一)、證據之
取捨及事實之認定，皆為事實審法院自由判斷之職權，此項自由
判斷職權之行使，倘不違背客觀存在之經驗法則或論理法則，即
不能任憑己意，指摘為違法，據為上訴第三審之適法理由。又供
述證據，前後雖稍有不符或歧異，事實審法院非不可本於職權依
經驗法則及論理法則，斟酌其他情形，作合理之比較判斷，定其
取捨，倘僅就其中之一部分認為真實，予以採取，亦非法所不許
，且不以直接證據為限，即綜合各種間接證據，本於推理作用，
仍得作為認定犯罪事實之基礎。本件原判決主要係依憑乙○○、
丁○○、丙○○在檢察官偵查中，一致指證甲○○有參與賄選決
議；乙○○並直言賄選名冊係由甲○○競選總部提供；丙○○亦
坦稱甲○○先拿二十萬元要伊幫忙買票，後又交來二十五萬元繼
續運作；證人即甲○○之司機劉騰森、姪子陳金昆且證實有受甲
○○之託，送二十五萬元至丙○○住處各等語，及通訊監察書、
通訊監察錄音譯文表、通聯調閱查詢單、蒐證照片、行賄名冊、
賄款現金等證據資料，乃認定甲○○有原判決事實欄所載之犯行
，因而撤銷第一審關於甲○○部分之科刑判決，改判仍論處甲○
○共同連續對於有投票權之人，交付賄賂，而約其投票權為一定
之行使罪刑。對於甲○○矢口否認犯罪，所為伊僅拜託乙○○、
丁○○幫忙競選，既未買票，亦未參與謀議買票之事云云之辯解
，如何不可採信，並依據卷內證據資料詳加指駁、說明。復敘明
乙○○在偵查中關於指證甲○○參與行賄買票之決議一節，甚為
明確，其既自承受惠於甲○○，以助選作回報，甲○○並不否認
，顯見雙方感情良好，乙○○何有設詞誣攀，恩將仇報之理，是
認乙○○在偵查中所為證詞，應值採信，至乙○○持票向丙○○
調現之初，丙○○所為徵信作為，要與乙○○、丙○○後來以甲
○○提供之現金進行賄選，係屬二事，不足為有利於甲○○認定
之依據。所為證據取捨及得心證理由，俱有卷內各證據資料在案
可稽，自形式上觀察，並無違背客觀存在之經驗法則或論理法則
之違法情形存在。上訴意旨指稱原判決未就乙○○之偵查中所供
較為可信之理由予以說明一節，顯非確實依據卷內訴訟資料而為
指摘，殊非適法之第三審上訴理由。(二)、刑事訴訟法第一百八十
六條關於證人具結之規定，係指偵查及審判中而言。至於警詢時
，尚無上開證人具結規定之適用，此觀同法第一百九十六條之一
關於司法警察（官）詢問證人，並無準用該證人具結之規定自明
，要無因證人在警詢時未行具結，即謂其無證據能力。又同法第
一百五十六條第二項固規定：「被告或共犯之自白，不得作為有
罪判決之唯一證據，仍應調查其他必要之證據，以察其是否與事
實相符。」乃謂被告或共犯之自白，須有其他補強證據，以擔保
其自白之可信性，始得作為有罪判決之認定依據。倘該共犯已經
轉換為證人身分，所為之證言，即非屬被告之自白。原判決已於
理由一－（八）內，說明洪秋名、饒蔣繐貞、陳美秀、胡吳翠鸞
、杜淑慧、柯王阿因、羅金釵、林武雄、曾心怡、黃福氣及楊黎
雲等人之警詢陳述，因當事人、辯護人未於原審言詞辯論終結前
聲明異議，衡酌該筆錄作成之情況，係經被詢問人閱覽後簽名捺
印，又無證據足證屬非出於自由意志之答詢，乃認適於資為證據
，而具證據能力，尤以鄭寶蘭之警詢所述，具有較其審理中翻供
之詞可信之特別情況，並為證明犯罪事實所必要，自得為證據，
具有證據適格；另於理由一－(四)內，載明乙○○、丁○○、丙○
○在偵查中，經檢察官命以證人身分，依法具結後而為供證，自
足據為補強證據之一。均無上訴意旨所謂採證違背證據法則之違
誤。至蔡秀華、張福瑞所供，並非全屬有利於甲○○之證據，原
判決就此漏未說明，縱稍有瑕疵，但於判決顯無影響，依刑事訴
訟法第三百八十條規定意旨，尚不得資為第三審上訴之適法理由
。其餘上訴意旨所云，或係對事實審法院採證認事職權之適法行
使，或係對原判決已明白論斷之事項，任憑己意，漫指有判決理
由矛盾及不備與法則適用不當之違法，且猶為單純事實上之爭執
，均難認為已具備合法上訴第三審之形式要件。
上訴人乙○○上訴意旨略謂：(一)、伊固分別交付洪秋名及柯王阿
因五萬元及六萬元，但扣除洪秋名轉為買票、寄存及柯王阿因交
付買票賄款者外，各有三萬一千三百元及五萬七千六百元下落不
明，是否已經該二人侵吞？原審未予查明，遽行判決，已有證據
調查未盡之違法；倘該部分款項係遭侵吞，則乙○○無就該部分
與其二人成立共同賄選罪之餘地，原判決竟仍予論擬，自有適用
法則不當之違誤。(二)、張福瑞既證稱未在丁○○住處聞得在場之
乙○○、甲○○、丁○○、蔡秀華討論如何買票賄選之事等語，
原判決未說明不採納此有利於乙○○證據之理由，顯有判決理由
不備之違失。(三)、乙○○犯情與他案相較，甚為輕微，原判決竟
處以重刑，復未說明何以不予緩刑之理由，實有違背比例原則、
濫權裁判之違法，亦有判決不備理由之違失。尤以乙○○一再坦
承犯行，原判決竟認為否認犯罪，顯有認定事實與卷內證據資料
不符之判決理由矛盾違法情形存在云云。惟查：(一)、刑事訴訟法
第三百七十九條第十款所謂應於審判期日調查之證據，係指與待
證事實有重要關係，在客觀上認為有調查之必要性，為認定事實
及適用法律之基礎者而言。倘事實已臻明確，自毋庸為無益之調
查，亦無證據調查未盡之違法可言。原判決認乙○○有其事實欄
所載之犯行，因而撤銷第一審關於乙○○部分之科刑判決，改判
仍論處乙○○共同連續對於有投票權之人，交付賄賂，而約其投
票權為一定之行使罪刑，已於理由內說明其所憑之證據綦詳，俱
有卷內各證據資料在案可稽。原判決既採納洪秋名在警詢、偵查
中及柯王阿因於警詢時之陳述，認定其二人在收得乙○○交付賄
選用之款項後，已著手向部分選民買票，並轉送賄款，其餘款項
則因遭司法警察查獲本案而未及送出，但仍屬預供買票賄選之賄
賂，此部分事實已臻明確，原審未再為無益之調查，要無上訴意
旨所指證據調查未盡之違法。原判決就此部分乃以共同預備賄選
論擬，亦無上訴意旨所謂法則適用不當之違誤。(二)、刑之量定及
緩刑宣告與否，均屬法院得為自由裁量之事項，倘無逾越法律所
定範圍或濫用權限情形，即不能任意指摘為違法，據為第三審之
上訴理由。原審以乙○○雖坦承賄選，但仍否認共同犯罪，乃於
法定本刑五年以下有期徒刑（並先因其自白而減輕其刑）範圍內
，量處有期徒刑一年六月，難認有濫權違法情形；科刑判決如未
宣告緩刑，即毋庸說明不予緩刑之理由，此乃當然之解釋，自亦
無上訴意旨所謂判決理由不備之違失。至張福瑞所供，尚非屬有
利或不利於乙○○之證據，原判決未敘明不予採納之理由，於判
決本旨毫無影響，依刑事訴訟法第三百八十條規定意旨，殊無許
其資為上訴第三審適法理由之餘地。
上訴人丙○○上訴意旨略為：與本案有關者，丙○○僅識得甲○
○、乙○○二人，其餘均不知曉，丙○○既自警詢以迄原審，始
終就所知部分坦白陳述，供認伊所經手之四十五萬元，最後確係
用供買票，乃原判決竟謂丙○○供詞反覆，且未全盤供出賄選之
共犯結構，自有認定事實不憑證據之違誤云云。惟查：原判決認
定丙○○有其事實欄所載共同賄選之犯行，因而將第一審關於丙
○○部分之科刑判決予以撤銷，改判仍論處丙○○共同連續對於
有投票權之人，交付賄賂，而約其投票權為一定之行使罪刑，已
於理由一－(三)及(六)內，說明所憑之各項直接、間接證據；並於理
由一－(四)中段特加敘明：「丙○○地方人脈良好，社會經驗豐富
，倘非深知被告甲○○確有參與行賄買票之犯意聯絡，又豈敢無
視於刑法偽證刑責，及被構陷者事後之追究，而……設詞誣陷仍
具有相當政治實力之現任地方鄉鎮首長甲○○，其理至明。是…
…丙○○嗣於原審（指按第一審）審理時空言翻異前詞（按謂甲
○○未參與賄選買票之議），核屬事後迴護被告甲○○之舉，殊
無可取」，俱有卷內各證據資料在案可稽。上訴意旨指摘原判決
認定事實未憑證據云者，顯係未通盤詳閱原判決理由，而滋生誤
會，且所指摘者，亦無關其成立犯罪所應適用之法律，自不能認
為已具備合法上訴第三審之形式要件。
上訴人丁○○上訴意旨以：(一)、原判決事實欄先載為：上訴人等
「為求勝選，乃決議欲以對北彰化地區部分有投票權之人交付賄
賂」，復載為：「乙○○……交付二十萬元現金予丁○○，作為
行賄南彰化市地區部分選民之款項」，關於地區之記載前後不一
，顯有認定事實互相矛盾之違失。(二)、丁○○與洪秋名、饒蔣繐
貞、柯王阿因等人互不認識，原審認定丁○○與洪秋名等人具有
間接之犯意聯絡，乃其判決內並未說明所憑之證據及理由，當有
認定事實不憑證據之違法。(三)、原判決理由內先謂上訴人等係犯
「對於有投票權之人，交付賄賂，而約其投票權為一定之行使罪
」，復謂「及預備對於有投票權之人，行求賄賂，而約其投票權
為一定之行使」，就該預備行賄部分所述先後不同，已有判決理
由矛盾之違誤，且未說明何以僅論以連續交付賄賂投票一罪之理
由，亦有判決不備理由之違失。(四)、共犯鄭寶蘭所預備供賄選用
之一萬元，既已扣押在案，原判決未予宣告沒收，即有判決不適
用法則之違法；至所宣告沒收之行賄名冊六十八張，丁○○對此
亳無所悉，原判決竟認此「係上訴人（丁○○）與被告乙○○、
丙○○共同行賄所用」，顯與事實不符，若認係因共同正犯關係
而於各共犯主文項下均予宣告沒收者，卻於理由內漏未說明洪秋
名、鄭寶蘭同屬共犯，難認無判決理由矛盾之違誤云云。惟查：
刑法上共同正犯之成立，雖須行為人相互間，具有犯意聯絡及行
為分擔，但其意思聯絡並非以數人間直接發生為限，其有間接聯
絡者，亦包括在內，且既係分擔行為，自不以參與全部犯罪行為
為必要，倘基於共同犯罪之意思，各自分擔部分行為，達成犯罪
之目的，即應就全部所發生之結果共同負責。原判決認定丁○○
有其事實欄所載之犯行，因而撤銷第一審關於丁○○部分之科刑
判決，改判仍論處丁○○共同連續對於有投票權之人，交付賄賂
，而約其投票權為一定之行使罪刑，已於事實欄內明確記載「甲
○○、乙○○、丁○○先於九十三年十月下旬至同年十一月中旬
之選舉期間，在……丁○○住處內，……決議欲以對北彰化地區
（買票賄選）……推由乙○○擔任……統籌執行者，借助其前於
參選國民大會代表選舉所建立之舊有選舉樁腳系統，以及丁○○
於南彰化市地區參選彰化市市民代表之選舉樁腳系統……買票」
。乙○○即透過樁腳洪秋名、饒蔣繐貞、柯王阿因、丙○○、蔡
賜憲、林武雄、曾心怡、黃福氣、楊黎雲；丁○○則透過樁腳陳
士超、鄭寶蘭向選民買票賄選，其中經手賄款情形為洪秋名五萬
元（含饒蔣繐貞一千五百元）、柯王阿因六萬元、丙○○四十五
萬元（含蔡賜憲五萬元、林武雄六千元、曾心怡一萬零五百元、
黃福氣九千元、楊黎雲五千元）、丁○○二十萬元（含陳士超、
鄭寶蘭一萬元），部分賄款已交予有投票權人，部分尚未覓妥對
象而仍在預備階段致未及發出等各情。復於理由二內，說明上揭
諸人相互間具有直接及間接之犯意聯絡、行為分擔，應成立共同
正犯。並因「先後多次對於有投票權之人，交付賄賂，而約其投
票權為一定之行使，及預備對於有投票權之人，行求賄賂，而約
其投票權為一定之行使犯行，時間緊接，手法相似，觸犯基本構
成要件相同之罪名，顯係基於概括之犯意反覆為之，應各依連續
犯之規定，論以對於有投票權之人，交付賄賂，而約其投票權為
一定之行使一罪」。上訴意旨指稱原判決未就成立共同正犯部分
說明依據及就預備行賄部分所述先後不一，顯非確實依據卷內訴
訟資料而為指摘。又原判決所稱「北彰化地區」，乃係指「彰化
縣之北部」；而「南彰化市地區」，則謂「彰化市區之南部」，
二者範圍不同，上訴意旨遽認相互矛盾，容係誤會。至鄭寶蘭所
預供賄選用之一萬元，乃包含於丁○○經手之二十萬元之內，而
依法宣告沒收，上訴意旨竟認為未經諭知沒收，指摘有不適用法
則之違法，殊屬誤解。再原判決係依共犯沒收理論，於各共同正
犯主文項下就查扣之行賄名冊六十八張均予宣告沒收，縱其理由
內未詳載洪秋名、鄭寶蘭姓名而有微疵，但於判決主旨不生影響
，依刑事訴訟法第三百八十條規定意旨，要難資為上訴第三審之
適法理由。
綜上說明，應認上訴人等四人之上訴皆為違背法律上之程式，予
以駁回。
據上論結，應依刑事訴訟法第三百九十五條前段，判決如主文。
中    華    民    國  九十五  年    五    月    四    日
                      最高法院刑事第八庭
                          審判長法官  張  淳  淙
                                法官  張  春  福
                                法官  呂  丹  玉
                                法官  洪  昌  宏
                                法官  蔡  彩  貞
      本件正本證明與原本無異
                                      書  記  官
中    華    民    國  九十五  年    五    月    九    日
                                                      Ｖ


司法院資訊處製作；財團法人民間司法改革基金會備份。
